【裁判字號】    92,上訴,355
【裁判日期】    920418
【裁判案由】    強盜
【裁判全文】
臺灣高等法院高雄分院刑事判決                    九十二年度上訴字第三五五號
    上  訴  人
    即  被  告  甲○○
    選任辯護人  林樹根律師
                邱麗妃律師
                莊雯琇律師
右上訴人因強盜案件，不服臺灣高雄地方法院九十一年度訴字第三七一二號中華民國
九十二年一月二十八日第一審判決（起訴案號：臺灣高雄地方法院檢察署九十一年度
偵字第二六五六九號），提起上訴，本院判決如左：
    主  文
上訴駁回。
    事  實
一、甲○○因缺錢花用，竟意圖為自己不法之所有，於民國九十一年十二月三日十六
    時三十五分許，前往設於高雄市○○○路九七三號「ＯＫ便利超商」內，持其所
    有、在客觀上對人之身體、生命具有危險性，足供兇器使用之水果刀一把，抵住
    該超商店員乙○○之腹部恫嚇稱：「我要搶劫，把錢拿出來給我」等語，以此方
    式施以強暴，至使乙○○不能抗拒，俟乙○○告以錢在另一台收銀機內，並於甲
    ○○轉頭察看之際，趁隙推倒甲○○與之扭打，嗣經店內顧客報警處理，經據報
    到場之員警合力將之逮捕，甲○○強盜財物始未得逞，並扣得上開水果刀一把。
二、案經高雄市政府警察局移送臺灣高雄地方法院檢察署檢察官偵查起訴。
    理  由
一、訊據上訴人即被告甲○○（下稱被告）坦承於右揭時、地，手持水果刀欲強取財
    物等情，雖矢口否認有何強盜之犯意，辯稱：伊當天僅持刀鞘未拔開之水果刀向
    店員表示把錢拿出來，並無說要搶劫，且係欲向前至收銀機處內拿錢，並未以該
    把刀抵住店員之腹部而有壓制對方之意思云云，而辯護意旨亦稱：本件被告所施
    用之手段，並未達至使被害人不能抗拒之程度，應僅論以恐嚇取財未遂罪云云。
    惟查：
  (一)右揭事實，業據證人即超商店員乙○○於警訊、原審及本院審理中證稱綦詳，其
    於警訊中證稱：「我是於民國九十一年十二月三日十六時三十分許，在高雄市三
    民區○○○路九百七十三號，我所任職ＯＫ超商上班時，突然有一名未蒙面之歹
    徒手持水果刀進入店內，用刀子抵住我的左下腹，喝令我不要叫，他說『搶劫把
    錢拿出來』，使我心生畏懼不敢反抗」等語（見警卷第三頁）、於原審審理中證
    稱：「當時郭某（即被告）手持一般水果刀，抵著我的腰部，並說『我要搶劫，
    把錢拿出來』。當時也有別的客人在賣場後方，但是應該沒有看到。‧‧‧我向
    他說錢在另一台收銀機時，他回頭看時，我就趁機與他發生扭打，後來就有客人
    去報警，警員就來了。」等語（原審卷第三一至三二頁）、於本院審理中行交互
    詰問證稱：「（辯護人主詰問：當時被告到你店裡有拿一把小刀，他有無把刀鞘
    拿出來？）當時他進店裡沒有拔刀。（辯護人主詰問：他當時如何向你講？）被
    告進來的時候，他是沒有拔刀，我以為是顧客，後來他衝向我拿出刀子抵住我的
    腹部，動作很粗魯，他並說不要動他要搶錢。（辯護人主詰問：你有無跟被告講
    說錢在另外一個收銀機？）有的，我是為了要安撫被告的心情，錢是在另外一個
    收銀機，被告回頭我就趁勢把被告推倒在地上。」等語（見本院卷第五六至五七
    頁），並有上開被告所有之水果刀一把扣案可佐，堪認被告攜帶水果刀進入上開
    超商，確基於為自己不法所有之意圖，並進而持刀抵住超商店員之腹部著手實施
    強盜行為至明，被告空言否認並未持刀抵住店員，亦未表明搶劫之字眼云云，顯
    屬避重就輕之詞，要無可採。
  (二)按恐嚇取財與強盜罪，二者就其同具有不法得財之意思，及使人交付財物而言，
    固無異趣，但就被害人是否喪失意思自由，不能抗拒言之，前者被害人尚有意思
    自由，後者被害人之意思自由已被壓制，達於不能抗拒之程度，故恐嚇取財罪，
    其恐嚇行為雖不以將來之惡害通知為限，即以目前之危害相加，亦屬之。但必其
    強暴、脅迫手段，尚未使被害人達於不能抗拒之程度始可，如其強暴、脅迫行為
    ，已使被害人喪失意思自由，達於不能抗拒之程度，即應構成強盜罪，而非恐嚇
    取財罪，又強盜罪之強暴、脅迫，以所施用威嚇之程度，客觀上足以壓抑被害人
    之意思，至使不能抗拒為已足。至施用之威嚇手段，客觀上是否足以壓抑被害人
    之意思自由，應依一般人在同一情況下，其意思自由是否因此受壓制為斷，不以
    被害人之主觀意思為準（最高法院八十七年度台上字第二二七八號、八十七年台
    上字第三七○五號判決可資參照）。證人乙○○於本院審理行交互詰問已證稱：
    「（檢察官反詰問：被告拿刀抵住你的腹部說要強劫把錢拿出來的時候，你是否
    知道被告的刀子沒有拔出刀鞘？）我不知道。（檢察官反詰問：你當時是否有感
    覺到你身體生命受到危害？）是的。（檢察官反詰問：當時你是否能自由決定是
    否要給錢或不給錢？）不能，我是會給。」等語明確（見本院卷第五七至五八頁
    ），是依證人乙○○歷次證述情節互核觀之，足認被告於甫進入超商時，雖未立
    即拔刀相向表明來意，惟隨即將所持之水果刀抵住店員腹部並恫稱「要搶劫、把
    錢拿出來」等情，應堪認定，是在此瞬間急迫之情形下，衡之常理，已足令一般
    人感受生命、身體遭受積極迫切之危害，自無可期待該店員有餘力分神留意被告
    是否已將刀刃自刀鞘拔出之可能，是被告所辯水果刀之刀鞘並未拔開乙節，不足
    為有利被告之認定。被告以手持水果刀抵住超商店員腹部而直接對他人之生命、
    身體施以強暴，客觀上已足使一般人身體上、精神上處於不能抗拒或難以抗拒之
    狀態，雖店員乙○○於被告轉頭察看收銀機之際，趁隙將被告推倒並發生扭打，
    然此無非屬乙○○因情急生丙，臨場所為之機警反應，仍無解於被告行為已達前
    揭「至使不能抗拒」之程度，自應負強盜罪之刑責，是辯護意旨謂本件僅成立恐
    嚇取財罪云云，並無足取。
  (三)綜上調查結果，本件事證明確，被告犯行洵堪認定，應予論科。
二、按被告基於不法所有意圖，以手持客觀上具有危險性，可供兇器使用之水果刀抵
    住被害人腹部之方式，著手施以強暴欲強盜財物，於客觀上足以壓制被害人意思
    自由而達於至使不能抗拒之程度，嗣因員警據報到場將之逮捕而未得逞，核其所
    為，係屬強盜未遂犯行而有刑法第三百二十一條第一項第三款攜帶兇器情形，應
    論以刑法第三百三十條第二項、第一項之加重強盜未遂罪處斷。被告已著手實施
    攜帶兇器強盜犯行，惟未取得財物，行為僅屬未遂階段，爰依法減輕其刑。
三、原審因而適用刑法第三百三十條第二項、第一項、第二十六條前段，並審酌被告
    正值青壯之年，不思循合法正當途徑獲取財物，僅因私慾貪念，進而鋌而走險，
    持水果刀之兇器強盜超商財物，雖未得手，但危害社會治安甚鉅，並使社會善良
    百姓人人自危，嚴重斲傷社會善良風俗，犯罪情節非輕，惟犯後態度尚佳等一切
    情狀，量處有期徒刑三年十月，並就扣案之水果刀一把，認係被告所有，且供本
    件犯罪所用之物，依刑法第三十八條第一項第二款規定，併予以宣告沒收，其認
    事用法均無不當，量刑亦甚妥適，被告上訴意旨謂量刑過重，且否認其行為已達
    強盜之程度，指摘原判決不當，非有理由，應予駁回。
據上論斷，應依刑事訴訟法第三百六十八條，判決如主文。
本案經檢察官林應華到庭執行職務。
中    華    民  國     九十二     年       四       月      十八      日
                              臺灣高等法院高雄分院刑事第七庭
                                  審判長法官  李春昌
                                        法官  黃憲文
                                        法官  莊飛宗
右正本證明與原本無異。
如不服本判決應於收受本判決後十日內向本院提出上訴書狀，其未述上訴理由者，
並得於提起上訴後十日內向本院補提理由書狀（均須按他造當事人之人數附繕本)「
切勿逕送上級法院」。
                                      書記官  張明賢
中    華    民    國     九十二     年       四       月     二十二     日
附錄本案論罪法條：
刑法第三百三十條
犯強盜罪而有第三百二十一條第一項各款情形之一者，處七年以上有期徒刑。
前項之未遂犯罰之。
                                                                        Ｋ


司法院資訊處製作；財團法人民間司法改革基金會備份。
